臺灣高等法院民事判決　　　　　　　　96年度勞上易字第62號
上　訴　人　丙○○
被 上訴 人　台北市立公國民中學
法定代理人　乙○○
訴訟代理人　甲○○
當事人間請求給付退休金事件，上訴人對於中華民國96年4月30
日臺灣臺北地方法院96年度北勞訴字第2號第一審判決提起上訴
，本院於96年8月14日言詞辯論終結，判決如下：
    主      文
上訴駁回。
第二審訴訟費用由上訴人負擔。
    事實及理由
一、本件上訴人起訴主張：伊自民國68年11月 1日起即於被上訴
    人處擔任工友乙職，而於94年3月1日退休，服務年資達25年
    4 個月，被上訴人本應依勞動基準法（下稱勞基法）第55條
    第 1項規定核給40.5個基數，並以伊退休時月薪新台幣（下
    同）3萬4863元計算退休金，共計為141萬1951元；惟被上訴
    人竟依事務管理規則計算伊於87年12月31日以前之退休金基
    數與退休金65萬2800元【即 (1萬5390元月支工餉＋930元實
    物代金)×40個基數】，再依勞基法計算於此之後之退休金
    基數與退休金22萬6610元（即3萬4863元月平均工資×6.5個
    基數），明顯處罰工作年資越長之人，對伊不公平，被上訴
    人應給付短少之53萬2541元退休金 (計算式：0000000-
    000000- 000000＝532541)予伊，爰依勞基法第55條第1項規
    定，提起本件訴訟，求為命被上訴人應給付上訴人53萬2541
    元之判決。
二、被上訴人則以：伊係依行政院勞工委員會（下稱勞委會）之
    函釋，於87年12月之前按照事務管理規則之規定，以上訴人
    月工餉及實物代金計算；而於87年12月以後依照勞基法規定
    ，以上訴人月平均工資，即依其退休前半年之平均工資，包
    含月工餉、專業加給、加班費等計算上訴人之退休金，並已
    如數給付之；上訴人主張其退休金之給與，僅應依勞基法第
    55條第 1項規定核給基數，並按月平均工資計算之，而不得
    分段依事務管理規則核給退休金云云，即與勞委會相關函釋
    不符，非伊職權所能解決等語置辯。
三、原審為上訴人敗訴之判決，上訴人不服，提起上訴，其上訴
    聲明為：(一)原判決廢棄。(二)被上訴人應給付上訴人53萬2541
    元。被上訴人則於本院答辯聲明：上訴駁回。
四、本件經依民事訴訟法第463條準用同法第270條之1第1項第3
    款規定，整理並協議簡化爭點及不爭執點後，兩造同意僅就
    言詞辯論時所陳述之事實及主張之法律關係為論斷。查上訴
    人主張其自68年11月 1日起於被上訴人處擔任工友乙職，而
    於94年3月1日申請自願退休，上訴人退休前之月平均工資為
    3 萬4863元，被上訴人就上訴人於87年12月31日以前之工作
    年資核給65萬2800元之退休金；於87年12月31日後之工作年
    資核給22萬6610元之退休金，共計已給付上訴人退休金87萬
    9410元等情，有工友退休申請書、勞工退休金給付通知書、
    職工退休薪資狀況表等影本在卷可稽（依序見原審卷第26至
    27頁、本院卷第24-3頁），並為兩造所不爭執，堪信上訴人
    此部分主張之事實為真正。惟上訴人主張被上訴人不應依事
    務管理規則分段計算其工作年資，而應全部依勞基法第55條
    第 1項規定核給退休金，故尚有53萬2541元退休金未給付等
    情，則為被上訴人所否認，並以前開情詞置辯，是本件應予
    審究之爭點厥為：(一)上訴人於87年12月31日前之工作年資，
    應如何計算其退休金基數？(二)上訴人於87年12月31日後之工
    作年資，應如何適用勞基法第55條第 1項規定核給退休金基
    數？茲析述如下：
  (一)上訴人於87年12月31日前之工作年資，應如何計算其退休金
    基數：
    上訴人主張：依行政院87年10月19日台87勞動三字第043879
    號函示內容，伊工作年資應自受僱日起算，適用勞基法前在
    同一單位之工作年資合併計算，核給40.5個基數，據以給付
    退休金；而被上訴人竟以條件低於勞基法規定之事務管理規
    則分段計算伊退休金，明顯違反勞基法規定等語。被上訴人
    則辯稱：學校工友自87年12月31日納入勞基法適用範圍，伊
    乃依勞委會函釋，於87年12月31日前按照事務管理規則規定
    ，而於87年12月31日以後依照勞基法之規定計算上訴人之退
    休金，並無違誤等語。經查：
  1.按勞基法第84條之2 規定：「勞工工作年資自受僱之日起算
    ，適用本法（即勞基法）前之工作年資，其資遣費及退休金
    給與標準，依其當時應適用之法令規定計算；當時無法令可
    資適用者，依各該事業單位自訂之規定或勞雇雙方之協商計
    算之。適用本法後之工作年資，其資遣費及退休金給與標準
    ，依第17條及第55條規定計算」，同法施行細則第 5條復規
    定：「勞工工作年資以服務同一事業單位為限，並自受僱日
    起算。適用本法前已在同一事業單位工作之年資合併計算」
    ，準此，可知勞工之工作年資，以服務同一事業單位為限，
    固自受僱時起算；但關於資遣費與退休金之計算，則按適用
    勞基法前後年資所適用之法令規定而有所不同。而公立各級
    學校之技工、工友、駕駛人自87年12月31日起適用勞基法，
    有勞委會檢送該會87年12月31日（87）勞動一字第059605號
    函文附卷足憑 (見原審卷第108至110頁) ，堪信為實在。因
    此，關於上訴人退休金之計算，即應分別依87年12月31日以
    前應適用之法令規定與87年12月31日以後之勞基法規定為之
    。上訴人主張應將其自68年11月 1日起之全部工作年資一體
    適用勞基法第55條第 1項規定核給退休金，即與勞基法第84
    條之2規定不符，委不足取。
  2.上訴人雖舉行政院87年10月19日台87勞動三字第043879號函
    文 (下稱043879號函文) 內容，主張其全部工作年資均應適
    用勞基法第55條第1項規定核給退休金云云。惟查：
    (1)上開043879號函文係針對依勞基法第84條之2 規定適用勞
      基法後之工作年資計算疑義所為之說明，謂：「一、．．
      勞工適用本法 (指勞基法) 前工作年資之退休給與，優於
      或依照當時法令標準或比照當時法令標準者，其適用本法
      後工作年資，在全部工作年資15年以內之部分，每滿 1年
      給與2個月平均工資，超過15年之部分，每滿1年給與 1個
      月平均工資；勞工適用本法前之工作年資其退休給與低於
      當時法令標準者，其適用本法後之工作年資退休金計算，
      每滿1年給與2個基數，超過15年之部分，每滿1年給與1個
      基數」等語 (見本院卷第54頁) 。換言之，依勞基法第84
      條之2 規定，適用勞基法前工作年資之退休給與標準，係
      依當時應適用之法令計算，無法令可資適用者，依各事業
      單位自訂之規定或勞雇雙方之協商計算之；而各事業單位
      自訂之規章或勞雇雙方之協商給與低於當時法令標準時，
      其適用勞基法後之工作年資退休金計算，始依上開043879
      號函文第一點後段所謂：「每滿1年給與2個基數，超過15
      年之部分，每滿1年給與1個基數」之方式計算適用勞基法
      後之工作年資。倘勞工適用勞基法前工作年資之退休給與
      ，優於或依照當時法令標準或比照當時法令標準時，其適
      用勞基法後工作年資退休金計算，即上開043879號函文第
      一點前段所稱：「在全部工作年資15年以內之部分，每滿
      1年給與2個月平均工資，超過15年之部分，每滿1年給與1
      個月平均工資」，而無適用上開043879號函文第一點後段
      計算之餘地，至為灼明。
    (2)依94年6月29日已廢止之事務管理規則第363條第1項、第2
      項規定：「工友之退休，依勞基法之規定，按其服務年資
      發給一次退休金」、「工友適用勞基法前之服務年資，每
      服務半年給予1個基數，滿15年後另行一次加發1個基數，
      但最高總數以61個基數為限。未滿半年者，以半年計；滿
      半年以上未滿1年者，以1年計。一次退休金，均以工友最
      後在工時之月工餉及本人實物代金為基數」 (見本院卷第
      24-1頁) ，足證事務管理規則係規範上訴人於87年12月31
      日適用勞基法前之退休金給與法令。依勞基法第84條之2
      規定，上訴人適用勞基法前之工作年資  (即自68年11月1
      日起至87年12月31日前) ，自應依事務管理規則之規定，
      計算上訴人適用勞基法前之退休給與；至於適用勞基法後
      之退休給與，則應依上開043879號函文第一點前段所稱：
      「在全部工作年資15年以內之部分，每滿1年給與2個月平
      均工資，超過15年之部分，每滿1年給與1個月平均工資」
      之方式計算。而上訴人適用勞基法前之工作年資，既有當
      時有效之事務管理規則規範其退休金給與標準，並無由被
      上訴人自訂規章或雙方協商之情形，自無低於當時法令之
      情事，即無依上開043879號函文第一點後段所謂：「每滿
      1年給與2個基數，超過15年之部分，每滿1年給與1個基數
      」之方式計算適用勞基法後退休金之餘地。故上訴人舉上
      開043879號函文內容為據，主張其全部工作年資均應適用
      勞基法第55條第1項規定核給40.5個基數，並按平均工資
      計算其退休金云云，即要屬無據。
  3.末查，上訴人於87年12月份之月支工餉為 1萬5390元、實物
    代金 930元等情，為上訴人所不爭執，堪信為實在。而上訴
    人自68年11月 1日起受僱於被上訴人處，至87年12月31日適
    用勞基法之時止，共計19年又 2個月，則被上訴人依勞基法
    第84條之2規定，將上訴人自68年11月1日起至87年12月31日
    適用勞基法前之工作年資，依事務管理規則第363條第1項、
    第2項規定核給40個退休金基數【計算式：19.5 (19年2個月
    工作年資)×2＋滿15年另加發之1個基數】，並按月支工餉1
    萬5390元加實物代金930元計算，發給65萬2800元退休金【
    計算式：(15390元＋930元)×40個基數＝652800】，於法並
    無違誤。
  (二)上訴人於87年12月31日後之工作年資，應如何適用勞基法第
    55條第1項規定核給退休金基數：
  1.按勞工退休金之給與標準按其工作年資，每滿1年給與2個基
    數；但超過15年之工作年資，每滿1年給與1個基數，最高總
    數以45個基數為限；未滿半年者以半年計；滿半年者以 1年
    計。又退休金基數之標準，係指核准退休時 1個月平均工資
    ，勞基法第55條第1項第1款、第2項分別定有明文。次按「
    適用本法（指勞基法）後之工作年資，在全部工作年資15年
    以內之部分，每滿 1年給與兩個月平均工資，超過15年之部
    分，每滿1年給與1個月平均工資，未滿半年者以半年計，滿
    半年者以1年計」，復經勞委會86年9月23日86年台勞動三字
    第034596號函釋明確 (見原審卷第111頁)，可知倘全部工作
    年資超過15年者，其適用勞基法後退休金基數之計算，依勞
    基法第55條第1項第1款規定，為每滿1年給與1個基數。
  2.查上訴人自68年11月1日起受僱於被上訴人處，至其94年3月
    1日申請自願退休之日止，其全部工作年資共計為25年4個月
    ，已超過15年，惟自87年12月31日適用勞基法後之工作年資
    僅6年又2個月，則被上訴人依勞基法第55條第1項第1款規定
    ，將上訴人此部分工作年資核給 6.5個退休金基數，進而依
    平均工資3萬4863元發給22萬6610元之退休金（計算式：348
    63元平均工資×6.5個基數＝226610元），於法並無不合。
  (三)從而，上訴人主張應溯及自其受僱日起算之全部工作年資，
    均依勞基法第55條第 1項規定核給退休金基數及核發退休金
    ，進而請求被上訴人給付上訴人不足之退休金53萬2541元，
    即屬無據。
五、綜上所述，上訴人依勞基法第55條第 1項規定，請求被上訴
    人應給付上訴人退休金53萬2541元，為無理由，應予駁回。
    原審為上訴人敗訴之判決，並無不合。上訴意旨指摘原判決
    不當，求予廢棄改判，為無理由，應予駁回。
六、本件為判決基礎之事證已臻明確，本院經逐一審酌兩造歷審
    所提其餘攻擊、防禦方法及援用之證據，均與前開論斷結果
    無礙，爰不再一一論述，併此敘明。
七、據上論結，本件上訴為無理由，依民事訴訟法第449條第1項
    、第78條，判決如主文。
中　　華　　民　　國　　96　　年　　8 　　月　　28　　日
                      勞工法庭
                        審判長法　官  阮富枝
                              法  官  陳財旺
                              法  官  吳麗惠
正本係照原本作成。
兩造均不得上訴。
中　　華　　民　　國　　96　　年　　8 　　月　　28　　日
                              書記官  陶美玲
